最高法院民事判決　　　　　　　　九十六年度台上字第八二號
上　訴　人　乙○○
訴訟代理人　劉桂君律師
被 上訴 人　甲○○
法定代理人　丙○○
訴訟代理人　鄭文玲律師
上列當事人間請求給付生活費用事件，上訴人對於中華民國九十
五年八月八日台灣高等法院第二審判決（九十五年度重家上字第
五號），提起上訴，本院判決如下：
    主  文
原判決關於駁回上訴人之上訴及該訴訟費用部分廢棄，發回台灣
高等法院。
    理  由
本件被上訴人主張：伊為上訴人之女，尚未成年，不能維持生活
且無謀生能力，上訴人對伊負有扶養義務，然卻未支付扶養費及
家庭生活費用等情。爰本於未成年子女扶養費請求規定之法律關
係，求為命上訴人給付民國七十八年七月一日起至八十二年六月
三十日止，共計新台幣（下同）二百九十六萬四千六百七十六元
及自七十八年七月一日起加計法定遲延利息、八十二年七月一日
起至八十八年四月三十日止，共計五百二十萬五千元及自八十二
年七月一日起算法定遲延利息、八十八年五月一日起至九十七年
五月二十七日止，共計八百一十萬八千三百二十九元及自八十八
年五月一日起算法定遲延利息之判決（原審判命上訴人給付三百
六十六萬五千七百九十二元本息，並駁回被上訴人其餘之訴。被
上訴人就其敗訴部分聲明不服；上訴人僅就其超過四十四萬四千
元本息敗訴部分提起第三審上訴，其餘部分，未據聲明不服，已
告確定。兩造就其敗訴部分，經本院廢棄發回後，經原審裁定移
送台灣台北地方法院審理，並判命上訴人自九十年五月十四日起
至九十七年五月二十七日止，按月於每月五日給付被上訴人二萬
三千元，如遲誤一期履行者，其後之期間視為亦已到期，並駁回
被上訴人其餘之訴。兩造各就其敗訴部分提起第二審上訴，被上
訴人嗣於第二審變更聲明為上訴人應再給付伊一千三百九十三萬
五千四百九十元本息。關於被上訴人聲明不服部分，另結）。
上訴人則以：被上訴人受其母即法定代理人丙○○影響，不願與
伊見面，自應由丙○○負責。且被上訴人違背子女應孝敬父母之
民法規定，伊無法盡保護及教養之權利、義務，是法律上之不能
而非伊不為，咎在被上訴人，依民法第二百六十七條規定，伊免
給付義務。況依目前社會之生活需求，每月之生活費應不超過五
千元。又丙○○生活較伊優裕甚多，而伊非如被上訴人所稱經濟
優渥，故被上訴人之生活費應由丙○○負責等語，資為抗辯。
原審維持第一審所為關於命上訴人給付部分之判決，駁回其上訴
，無非以：被上訴人之法定代理人丙○○與上訴人於七十六年十
月一日結婚，於七十七年五月二十七日生育被上訴人，嗣丙○○
與上訴人經判決准許離婚並酌定對於被上訴人之權利義務行使或
負擔由丙○○任之等事實，為兩造所不爭，並有戶口名簿、系爭
離婚事件判決在卷可稽，復經調閱系爭離婚事件之案卷查核無訛
，堪信為真實。按父母對於未成年子女之扶養義務，不因結婚經
撤銷或離婚而受影響。其扶養程度應按受扶養權利者之需要與負
扶養義務者之經濟能力及身分定之，觀之民法第一千一百十六條
之二、第一千一百十九條規定自明。故父母離婚後，未行使親權
之父母一方，僅其親權之行使暫時停止，其與未成年子女之身分
關係，不因離婚而受影響，父、母仍應各依其經濟能力及身分，
與未成年子女之需要，共同對未成年子女負保護教養之義務，不
因父、母之一方之經濟能力足以使受扶養人獲得完全滿足之扶養
，而解免他方之共同保護教養義務。足見父母對於未成年子女之
扶養義務，係生活保持義務，以未成年子女之扶養需要狀態、不
可缺之需要為標準，即父母以其子女之生活為自己生活之一部而
保持。是父母對未成年之子女固具有教養之權利，父母對於未成
年子女亦負有扶養之義務，此扶養義務，係生活保持義務，以未
成年子女之扶養需要狀態、不可缺之需要為標準，此生活保持義
務，依民法第一千一百十七條規定，並不以未成年子女無謀生能
力為必要，且此種未成年子女對父母之扶養請求權，乃基於身分
關係所由生，縱使父母已離婚分居甚或原無婚姻關係，其間身分
關係並不失其存在，是其扶養請求權仍未喪失。本件被上訴人既
為上訴人之未成年子女，其請求上訴人負擔扶養義務，依上所述
，自無不合。至上訴人所負之扶養義務，與被上訴人之孝敬父母
義務，並無對價關係，不生給付不能免給付義務之問題。上訴人
執此抗辯，顯非可採。次按扶養之方法，由當事人協議定之。不
能協議時，由親屬會議定之。又扶養之程度如果當事人間無從協
商，法院應斟酌扶養義務人之身分、財力及扶養權利人之身分需
要，以定其標準。依卷附行政院主計處家庭收支調查報告，九十
年度台北市平均每人每月最終消費支出為二萬二千一百八十九元
，九十三年度台北市每戶平均最終消費支出為九十二萬五千八百
四十五元，每戶平均人數為三．二二人，依此計算九十三年度台
北市平均每人每月最終消費支出為二萬三千九百六十元。上開統
計，係針對成年國民所為之平均統計，因以消費為導向，較符合
一般扶養實情，且本即包括被上訴人所述食品類、衣著及鞋襪類
、醫療及保健類、娛樂、教育及才藝等項支出之花費，非不能作
為未成年子女扶養費之參考依據。又該消費性支出之計算，雖非
專以未成年人為對象，若干消費項目例如菸草、家具及家庭設備
、家事管理等，並非未成年人所必需，固應予扣除，惟參諸若干
未成年人所需而成年人不必要之需求，在上開消費支出中不見得
有採為計算之依據。且被上訴人因患少見之全身性嚴重過敏症，
為上訴人所不爭，並有診斷書存卷可考，足見被上訴人對塵嚴
重過敏，環境必須相當乾淨，自己不能作掃除工作，至今仍長期
追蹤治療，花費自較一般未成年人為高。況被上訴人即將上大學
，以我國目前大學高學費之環境，無論考上國立或私立，四年大
學教育費用應相當可觀，顯應較一般人之平均數酌予提高。並參
酌上訴人原任誼泰水電工程有限公司董事長，原於其名下之不動
產不少，有不動產登記謄本在卷可稽。雖目前其名下不動產已陸
續移轉他人，然仍難謂以其所擁有之技能及信用資源，有生活困
難之情形，且其亦自承其子女老大已婚，老二當兵，現供給其老
三每月一萬多至二萬元等語，顯見其非無資力。而被上訴人亦受
其母丙○○栽培，學習多項才藝，丙○○亦顯非無資力等情，認
被上訴人於提起本件訴訟起至九十七年五月二十七日成年止，上
訴人所應負擔被上訴人之扶養，應以按月給付二萬三千元為適當
。被上訴人請求上訴人給付每月高達十萬元及上訴人辯稱每月僅
須給付五千元，且丙○○生活較其優裕甚多，而其亦非如被上訴
人所稱，經濟優渥，故應由丙○○負責云云，均不足採。綜上所
述，被上訴人依未成年子女扶養費請求之規定，請求上訴人自九
十年五月十四日起至九十七年五月二十七日止，按月於每月五日
給付被上訴人二萬三千元之部分為有理由，並參酌非訟事件法第
一百二十七條第二項規定，恐日後上訴人有拒絕或遲延給付扶養
費之情形，爰依職權命上訴人按月分期給付被上訴人扶養費，如
有遲誤一期履行者，其後期間之給付視為全部到期等詞，為其判
斷之基礎。
惟按負扶養義務者有數人，而其親等同一時，應各依其經濟能力
，分擔義務。民法第一千一百十五條第三項定有明文。本件上訴
人與丙○○為被上訴人之父、母，對於被上訴人均負有扶養義務
，為原判決所肯認。然原判決並未認定被上訴人每月所需扶養費
究為多少？上訴人與丙○○應如何比例分擔，即逕行認定上訴人
每月應負擔被上訴人之扶養費為二萬三千元，尚嫌率斷，且有判
決不備理由之違誤。再者，就原審上揭認被上訴人之請求為有理
由部分，與被上訴人原起訴請求而業經判決確定命上訴人給付之
四十四萬四千元，二者間之關係如何，是否應予扣除，未見原審
詳加推闡明晰，亦有可議。上訴論旨，指摘原判決其不利部分為
不當，求予廢棄，非無理由。
據上論結，本件上訴為有理由。依民事訴訟法第四百七十七條第
一項、第四百七十八條第二項，判決如主文。
中　　華　　民　　國　九十六　年　　一　　月 　十一   日
                      最高法院民事第七庭
                          審判長法官  劉　延　村
                                法官  劉　福　來
                                法官  黃　秀　得
                                法官  吳　謀　焰
                                法官  李　寶　堂
      本件正本證明與原本無異
                                      書  記  官
中　　華　　民　　國　九十六　年　　一　　月　二十四　日
                                                     G